最高法院刑事判決　　　　　　九十六年度台上字第一八七三號
上　訴　人　甲○○
　　　　　　　　　　（
選任辯護人　宋志衡律師
上　訴　人　乙○○
　　　　　　　　　　（
選任辯護人　黃達元律師
上列上訴人等因殺人案件，不服台灣高等法院中華民國九十五年
八月三十一日第二審更審判決（九十四年度重上更(五)字第九五號
，起訴案號：台灣桃園地方法院檢察署八十九年度偵字第三六○
三、三九八四號），提起上訴，本院判決如下：
    主  文
原判決撤銷，發回台灣高等法院。
    理  由
本件原判決撤銷第一審關於上訴人乙○○、甲○○部分科刑之判
決，改判均論處上訴人二人共同殺人罪刑（乙○○處死刑，甲○
○為累犯，處無期徒刑）。固非無見。
惟查：(一)、原判決事實認定民國八十九年一月間，鍾炳德（案發
後已死亡，經檢察官為不起訴處分）係向乙○○佯稱有一金主因
遺產問題，要以新台幣（下同）一百萬元代價僱請殺手殺害一女
子，請嚴某代覓人手等情，並未認鍾某告以殺人之目的係為詐領
保險金。然原判決嗣於論罪理由內則謂鍾炳德於八十九年一月間
，向乙○○稱有一金主要以一百萬元代價僱請殺手殺害一女子以
詐領保險金，請乙○○代覓人手等語（見原判決第二十二、二十
三頁），是其事實認定與理由之論敘不相一致。且依上開事實，
認鍾某係以一金主因遺產問題，擬出價一百萬元買通殺手，殺害
一女子，並未認定乙○○受託代覓殺手，本身究可獲得何種報酬
或有何好處。但於判決科刑理由內，竟謂包括乙○○在內之上訴
人二人均年富力強，僅為「貪圖不法利得」，即構思戕害人命等
語（見原判決第二十四頁），是該部分事實認定與其理由之論述
亦不相符，均有判決理由矛盾之違法。(二)、原判決於理由內係以
原審於前次更審經調取上訴人二人之警詢錄音帶，「經書記官勘
驗結果」：其中甲○○錄音帶部分，警員之詢問語氣平和，陳某
之回答並無遭刑求之喊叫聲，詢問進行中摻雜打字及鄰近機具聲
音，陳某之回答與筆錄雖不盡一致，應係綜合詢問之故，有書記
官於九十三年十月十四日製作試播紀要可參。該錄音帶嗣於同年
十一月十九日經原審當庭再行勘驗，播放中甲○○供承係其回答
聲音無誤，播放過程時有停止講話聲音，且有雜音呈現之情形數
次，每次約二、三分鐘，但警察之發問及陳某之回答均溫和、緩
慢、無兇惡及被迫痛苦樣子。陳某亦陳明係先談話再作筆錄，不
是一開始就錄音。有該勘驗筆錄可憑。因認甲○○所為警詢自白
係遭刑求之抗辯，猶有可疑，而予摒棄不採。然依刑事訴訟法第
二百十二條「法院或檢察官因調查證據及犯罪情形，得實施勘驗
」之規定，「勘驗」乃法院或檢察官調查證據職權之一，僅法官
及檢察官得以行之，書記官並無此項權限。是原判決理由以甲○
○之警詢錄音帶經書記官勘驗結果，所製作之試播紀要，資為指
駁其抗辯論據之一，與上開規定有悖，所為採證自屬違背法令。
且原審法院嗣勘驗甲○○上開警詢錄音帶，依其勘驗筆錄「綜合
勘驗結果欄一」記載，錄音並未依筆錄順序發問後回答，僅就某
些事項詢問，且甚為零碎，聲音內容亦非十分清晰，無從與筆錄
順序對照等語（見原審更(四)卷第一六九頁）。如果無誤，則該錄
音聲音非十分清晰，如何得認為警察之發問及陳某之回答均溫和
、緩慢、無兇惡及被迫痛苦樣子？實非無疑。且其內容既未依筆
錄順序發問後回答，僅就某些事項詢問，且甚為零碎，則該警詢
筆錄所載甲○○之陳述與該錄音內容是否相符？有無刑事訴訟法
第一百條之一第二項不得為證據之情形？亦不無可疑。此與甲○
○警詢自白是否具證據適格之判斷攸關，自應詳查釐清，並敘明
其理由，本院前次發回時，對此已予指明，原審此次更審判決，
就上開疑竇仍未為必要說明，致原有瑕疵依然存在，而有判決理
由不備之違誤。(三)、原判決理由係以乙○○部分之警詢錄音帶於
九十三年十二月六日經勘驗播放，在過程中，嚴某供認所為回答
係伊聲音無誤；警察亦有中途插話訊（詢）問，且時有：「哼！
哼！」、「然後呢」之語，並無警員問一句，嚴某照唸不停現象
，警員之訊（詢）問溫和明確、嚴某答話自然、雙方無怒罵激動
與驚怕之語氣等情，乃認渠警詢有否遭刑求，尚有可疑。復以原
審此次更審將上訴人二人警詢錄音帶拷貝交渠等選任辯護人自行
轉譯，並於準備程序勘驗該警詢錄音帶，其結果與渠等選任辯護
人就該錄音帶拷貝，所提譯文內容，大致相符，佐以警局詢問筆
錄實情，非如法院開庭，依每次對答，完整紀錄，且警局人力有
限，警方先與被告溝通每一段落再製作筆錄等情，因認上訴人二
人關於警詢自白非任意性之抗辯，不足採信（見原判決第八、九
頁）。然原審此次更審準備程序勘驗上訴人二人警詢錄音帶，依
其勘驗筆錄之記載，就乙○○部分，顯示其中多處有嚴某係依筆
錄所載照唸嫌疑，而其選任辯護人就原審交付嚴某警詢錄音帶拷
貝自行播放、轉譯後，且具狀指嚴某警詢全部錄音時間前後僅三
十五分鐘，而警詢筆錄製作係自上午十一時二十分，至同日下午
五時止，足見其未全程錄音，而係錄音當時筆錄已製作完成，再
由嚴某照唸，顯見其警詢筆錄之製作於法有違（見原審更(五)卷(二)
第一○八頁、第一二六頁背面、第一二七頁）。是原審此次更審
勘驗乙○○警詢錄音帶結果，與其先前第四次更審於九十三年十
二月六日就同一警詢錄音帶之勘驗內容，似有出入，原審對之未
遑釐清，乃併引為科刑判決之論據，已有未合，且就其選任辯護
人所持上開有利之辯解，未說明不採之理由，尚嫌理由不備。(四)
、九十二年一月十四日修正公布，同年九月一日起施行之刑事訴
訟法第一百五十九條第一項規定被告以外之人於審判外之言詞或
書面陳述，除法律有規定者外，不得作為證據。原判決於理由內
係依憑具有證人性質之共同正犯鍾炳德、范盛炫、廖晉祥、林志
仁、甘遠芳、甲○○（對乙○○而言）、乙○○（對甲○○而言
）及證人吳淑妃、何陽凱、王派汝、謝何梨珠、管清光等人警詢
、偵查中之供述，資為認定上訴人二人確有本件殺人犯行之主要
論據。而乙○○之選任辯護人於原審此次更審已具狀對各該具證
人性質之共同正犯鍾炳德等人之上開審判外陳述，主張並無證據
能力（見原審更(五)卷(一)第一九九頁至第二○四頁），原判決對之
未加說明，乃遽採為科刑判決之基礎，同有判決理由不備之違誤
。(五)、刑法第二百七十一條第一項之殺人罪，其法定本刑為死刑
、無期徒刑，或十年以上有期徒刑。而死刑乃剝奪犯罪行為人之
生命權，一經宣告確定及執行，即無回復可能，戕害他人生命之
殺人犯固往往惡性重大，然現今刑罰個別處遇制度非祇在滿足以
往「以牙還牙」、「以眼還眼」之應報觀念，尤重在其「教育」
之功能，立法者既未將殺人罪之法定刑定為唯一死刑，而將無期
徒刑、有期徒刑同列為選科之刑罰，其目的即在賦予審判者能就
個案情狀，審慎酌定，俾使尚有教化遷善可能之犯罪行為人保留
一線生機。故判決對於泯滅天良，窮兇極惡而予宣告死刑之案件
，當應不厭其詳，除應於理由內就如何本於責任原則，依刑法第
五十七條所定各款審酌情形，加以說明外，並須就犯罪行為人事
後對於犯行是否猶未真誠坦白，無悛悔實據，確未能加以教化遷
善，以及從主觀惡性與客觀犯行加以確切考量，何以必須剝奪其
生命權，使與社會永久隔離之情形，詳予敘明，以昭慎刑。依原
判決認定之事實，乙○○就本件殺人犯行為謀議策劃，與鍾炳德
基於主導地位，惡性固屬非輕，然渠並無前科紀錄，亦未實際參
與實行殺人，且獲案之初，於警詢、偵查中復曾自白犯行，則渠
是否毫無教化可能，而有必剝奪其生命權，使與社會永久隔離必
要，似不無再行斟酌餘地，原判決判處嚴某死刑，然對以上諸端
未說明其審酌之理由，亦嫌理由不備。(六)、採為科刑判決基礎之
證據資料，必須經過調查程序，而顯出於審判庭者，始與直接審
理主義符合，否則其所踐行之訴訟程序，即屬違背法令。本件原
審係以台灣桃園看守所檢送上訴人二人之健康檢查表、內外傷紀
錄表、原審第四次更審時書記官就警詢錄音帶所製作試播紀要、
內政部警政署刑事警察局就乙○○警詢錄影帶鑑驗之復函（九十
二年九月三十日刑鑑字0000000000號）及王派汝所提
出汽車租賃契約書影本等，資為科刑判決論據之一，然原審於此
次更審審理時，對上開證物未予提示，令上訴人二人閱覽或告以
內容要旨，使有辯論機會，即與直接審理之原則有違，而有應於
審判期日調查之證據，未予調查之違法。以上，或係上訴意旨所
指摘，或為本院得依職權調查之事項，應認原判決仍有撤銷發回
更審之原因。
據上論結，應依刑事訴訟法第三百九十七條、第四百零一條，判
決如主文。
中　　華　　民　　國　九十六　年　　四　　月　 十二 　日
                      最高法院刑事第七庭
                          審判長法官  張　淳　淙
                                法官  劉　介　民
                                法官  張　春　福
                                法官  洪　昌　宏
                                法官  蔡　彩　貞
      本件正本證明與原本無異
                                      書  記  官
中　　華　　民　　國　九十六　年　　四　　月　 十九 　日
                                                Ａ
